臺灣基隆地方法院民事判決
110年度訴字第352號
原      告  林正忠  
訴訟代理人  陳秉榤律師
被      告  陳素芳  
訴訟代理人  陳詩經律師
上列當事人間請求返還不當得利事件，本院於民國110年11月4日
言詞辯論終結，判決如下：
    主      文
原告之訴及假執行之聲請均駁回。
訴訟費用由原告負擔。
    事實及理由
一、按訴狀送達後，原告不得將原訴變更或追加他訴，但擴張或
    減縮應受判決事項之聲明者，不在此限，民事訴訟法第255
    條第1項第3款定有明文。查原告起訴時聲明請求被告給付原
    告新臺幣（下同）339萬2,224元及自起訴狀繕本送達翌日起
    至清償日止，按週年利率5%計算之利息，嗣於本院審理時變
    更聲明如後，核屬減縮應受判決事項之聲明，合於前開規定
    。至於原告於本院民國110年11月4日言詞辯論期日提出訴之
    追加狀，追加陳鴻寬、陳浚宸為被告，為被告所不同意，且
    有礙訴訟之終結，本院已當庭駁回原告追加之訴，此部分不
    在本院審理範圍，先予敘明。
二、原告起訴主張：原告於103年間欲和被告投資進口食品業200
    萬元，遂於103年9月22日各匯款新臺幣（下同）100萬元（
    下稱系爭款項）至被告兒子即訴外人陳鴻寬之台北龍江路郵
    局（帳號：00000000000000）、陳浚宸之新北萬里郵局（帳
    號：00000000000000）帳戶（下合稱系爭帳戶），被告收受
    後擅自將200萬元投資於「大大戰鬥雞排店」（下稱系爭雞
    排店），原告得知後基於對被告之信賴，表示系爭款項願借
    款予被告經營雞排店，依民法第478條規定請求被告返還借
    款。若法院認兩造間並無成立消費借貸，則被告受領系爭款
    項無法律上原因，應屬不當得利，亦得依民法第179條規定
    擇一為請求。並聲明：被告應給付原告200萬元及自起訴狀
    繕本送達翌日起至清償日止，按週年利率5%計算之利息，並
    願供擔保聲請宣告假執行。
三、被告抗辯略以：原告起訴主張之事實，曾於起訴前對被告提
    起刑事詐欺告訴，業經本院105年度易字第39號刑事判決、
    臺灣高等法院105年度上易字第2046號刑事判決被告無罪確
    定。又由雙方通訊軟體對話紀錄可知，原告藉由請被告協助
    辦理海運報價，一再主動邀約被告見面，隨後更藉各式理由
    邀約被告及被告兒子見面，並向被告假稱自己已離婚，屢次
    向被告示好、告白等，且表示被告係其經紀人、特助，有薪
    水，甚至買車給被告、支付被告小孩的註冊費、要達成被告
    購買房屋的願望等，而於103年9月22日各匯款100萬至系爭
    帳戶。又兩造間就系爭款項作為購屋訂金之事，多次於通訊
    軟體上討論，業經原告表示同意，被告遂於103年12月12日
    向訴外人汪俊男購買預售屋之承購權，並以系爭款項作為購
    屋之頭期款使用，因此系爭款項係原告贈與被告作為購屋資
    金，被告並非無法律上原因受有利益，原告請求被告返還，
    並無理由等語。並答辯聲明：原告之訴駁回，如受不利判決
    ，願供擔保請准宣告免假執行
四、原告於103年9月22日匯款共200萬元至系爭帳戶予被告收受
    之事實，為兩造所不爭執，堪信為真實。原告請求被告給付
    200萬元，為被告所否認，並以前詞置辯，本院判斷如下：
  ㈠消費借貸部分：
　⒈消費借貸，因交付金錢之原因多端，除有金錢之交付外，尚
    須本於借貸之意思而為交付，方克成立。倘當事人主張與他
    方有消費借貸關係存在者，自應就該借貸意思互相表示合致
    及借款業已交付之事實，均負舉證之責任，其僅證明有金錢
    之交付，未能證明借貸意思表示合致者，仍不能認為有該借
    貸關係存在。　　
  ⒉原告雖謂被告收受系爭款項後擅自投資於系爭雞排店，原告
    得知後基於對被告之信賴，表示系爭款項願借款予被告經營
    雞排店云云，並提出103年12月17日通訊軟體對話紀錄為證
    。然以匯款方式給付金錢，原因多端，非以匯款人與受款人
    間有消費借貸關係為限，原告匯款予被告，並不足以推認原
    告給付系爭款項予被告，係基於兩造之消費借貸合意而為之
    。又原告所提附表9之兩造103年12月17日通訊軟體對話如下
    ：「（被告）我是說真的（原告)但是我卻必須再去找資金/
    180萬/28日/然後接下來又有店的推廣基金/180萬你需要使
    用多久貸款才會下來/我心裡好有個底（被告）我不知道/對
    保以後才能知道（原告）還有我們的店還需要準備多少推廣
    資金/大約（被告）你說預備金嗎/你能準備多少我就看資金
    多寡來執行/一樣一樣來吧/別急/一步一腳印/你捕到一百給
    我/其實你錢拿的不夠/是我自己貼進去的（原告）請問180
    萬我們用甚麼支出的名目（被告）算你借我吧（原告）OK…
    」等語，惟原告主張兩造於103年9月22日就系爭款項成立消
    費借貸契約，早於103年12月17日兩造上開通訊軟體對話將
    近3個月，且上開通訊軟體完全未提及系爭款項，所述180萬
    元，亦與系爭款項金額不符，另綜合原告於本院105年度易
    字第39號詐欺案件之陳述：103年9月匯款是要進口食品，但
    被告於11月間才說是投資雞排店，但並不清楚是怎麼回事，
    被告並沒有說清楚，之後被告有讓其買一叫號機及點餐系統
    ，說生意很好，可以開加盟店，但後來被告又要讓其出資18
    0萬元，說還要用在雞排店，事後才知道這180萬是要買房子
    ，被告後來又說雞排店不是伊投資的，才知道被騙等語，可
    見原告自承被告於收受系爭款項後，另於103年11月間要求
    原告出資180萬元，堪認兩造於103年12月17日所指之180萬
    元並非系爭款項，上開對話紀錄無法證明原告於103年9月22
    日交付系爭款項予被告係基於兩造間之借貸合意，原告依民
    法第478條規定，請求被告返還系爭款項，自屬無據。
  ㈡不當得利部分：　　
　⒈按無法律上之原因而受利益，致他人受損害者，應返還其利益。雖有法律上之原因，而其後已不存在者，亦同，民法第179條定有明文。又不當得利依其類型可區分為「給付型不當得利」與「非給付型不當得利」前者係基於受損人之給付而發生之不當得利，後者乃由於給付以外之行為（受損人、受益人、第三人之行為）或法律規定或事件所成立之不當得利。而在「給付型不當得利」原告既因自己行為致原由其掌控之財產發生主體變動，則本於無法律上之原因而生財產變動消極事實舉證困難之危險，自當歸諸於原告，方符事理之平。故原告應就不當得利請求權之成立要件負其舉證責任，即應證明他方係無法律上之原因而受利益，致其受有損害。如受利益人係因其給付而得利時，所謂無法律上之原因，即指其給付欠缺給付之目的，故主張該項不當得利請求權存在之當事人，應舉證證明其欠缺給付之目的。
  ⒉原告主張基於借貸之意思交付系爭款項乙節，並不可採，已
    如前㈠所述，被告縱非基於兩造間消費借貸之合意受領系爭
    款項，充其量僅能認該特定之法律關係（消費借貸）不存在
    ，不能因此推論其受領原告之給付，欠缺其他給付之目的。
    原告既未證明交付系爭款項予被告，欠缺給付之目的而無法
    律上原因，核與給付型不當得利返還請求權之要件不符，原
    告依民法第179條規定請求被告返還系爭款項，仍屬無據。
五、綜上所述，原告依民法第478條、第179條規定，請求被告給
    付200萬元，及自起訴狀繕本送達翌日起至清償日止，按週
    年利率5%計算之利息，為無理由，應予駁回，其假執行之聲
    請失所依據，併予駁回。　　
六、本件事證已經明確，兩造所為其餘攻擊、防禦及舉證，經本
    院審酌後，認與判決結論均無影響，爰不一一論列，附此敘
    明。
七、據上論結，本件原告之訴為無理由，依民事訴訟法第78條，
    判決如主文。
中　　華　　民　　國　　110 　年　　11　　月　　18　　日
                  民事庭法　官　陳湘琳　
以上正本係照原本作成。
對於本件判決如有不服，應於收受送達後20日內向本院提出上訴
書狀，敘述上訴之理由，上訴於臺灣高等法院，並按他造當事人
之人數附具繕本。如委任律師提起上訴者，應一併繳納上訴審裁
判費。　　　　　　　　　　　　　
中　　華　　民　　國　　110 　年　　11　　月　　18　　日
                        書記官　林亭如